【裁判字號】    98,交聲,24
【裁判日期】    980403
【裁判案由】    違反道路交通管理處罰條例聲明異議
【裁判全文】
臺灣苗栗地方法院交通事件裁定          98年度交聲字第24號
原處分機關  交通部公路總局新竹區監理所苗栗監理站
異  議  人
即受處分人  詮榮交通股份有限公司
                    統一編號：.
法定代理人  丙○○
代  理  人  甲○○
上列異議人即受處分人因違反道路交通管理處罰條例案件，對於
交通部公路總局新竹區監理所苗栗監理站於民國97年12月25日所
為之竹監苗字第裁54-Z00000000號處分（原舉發案號：公警局交
字第Z00000000 號）聲明異議，本院裁定如下：
    主  文
原處分撤銷。
詮榮交通股份有限公司不罰。
    理  由
一、原處分意旨略以：異議人即受處分人詮榮交通股份有限公司
    所有車牌號碼668-HK號營業貨運曳引車由第三人乙○○駕駛
    ，於民國97年9 月11日7 時24分許，行經國道三號公路南下
    46公里處為內政部警政署國道公路警察局第六警察隊員警舉
    發「持大客車駕照駕駛聯結車」違規；嗣異議人於舉發通知
    單所載期限內到案申訴，經原處分機關函請原舉發單位查覆
    後，仍認異議人有上開違規行為明確，乃依道路交通管理處
    罰條例第21條之1 第4 款暨違反道路交通管理事件統一裁罰
    基準及處理細則第41條第4 項規定，於97年12月25日裁處異
    議人罰鍰新臺幣4 萬元，並記違規紀錄1 次，原處分並無不
    法等語。
二、異議意旨略以：車號668-HK號車為乙○○所有靠行於異議人
    之公司，當初係乙○○表示有意購買668-HK號車輛來經營運
    輸工作，並希望靠行於異議人之公司；異議人查證乙○○僅
    持有大客車駕照，惟其表示會聘請司機駕駛，期間異議人有
    催促乙○○儘快辦理過戶並提醒其不得私下駕駛車輛，但因
    貸款、檢驗等因素，直至97年9 月18日才完成過戶手續，而
    本件違規時間係97年9 月11日，當時該車並未正式過戶靠行
    於異議人之公司，異議人只能口頭善意規勸；按道路交通管
    理處罰條例第21條之1 第1 項第4 款及其備註二亦載明「汽
    車所有人如已善盡查證．．不受本條例之處罰」，異議人實
    有符合此項之規定，多次向乙○○詢問是否有駕駛該車，其
    均表示沒有，且已盡相當注意向乙○○強調要求，其亦表示
    會遵守規定，異議人實無法掌握乙○○之私下行為，為此向
    法院聲明異議，請求撤銷原處分等語。
三、經查：
（一）按交通法庭認為聲明異議有理由者，應以裁定將原處分經
      聲明異議部分撤銷，並自為裁定，道路交通案件處理辦法
      第20條前段定有明文。次按汽車駕駛人領有大客車駕駛執
      照，駕駛聯結車者，汽車所有人及駕駛人各處新臺幣4 萬
      元以上8 萬元以下罰鍰，並當場禁止該汽車駕駛人繼續駕
      駛及扣留其車輛牌照，道路交通管理處罰條例第21條之1
      第1 項第4 款定有明文；惟汽車所有人如已善盡查證駕駛
      人駕駛執照資格之注意，或縱加以相當之注意而仍不免發
      生違規者，汽車所有人不受本條之處罰，同條文第4 項亦
      規定甚明。
（二）異議人所有車號668-HK營業貨運曳引車，於上揭時、地為
      內政部警政署國道公路警察局第六警察隊員警掣單舉發「
      持大客車駕照駕駛聯結車」違規乙節，固有有內政部警政
      署國道公路警察局舉發違反道路交通管理事件通知單影本
      、裁決書、送達證書影本各1 份在卷可憑，惟依證人即本
      件遭舉發違規之駕駛人乙○○於98年2 月25日本院調查時
      到庭具結證稱：「（該車為何是你駕駛？）剛買該車，因
      檢驗沒有過，所以還沒有辦法從駱駝公司過戶到詮榮，那
      陣子在修理車，本來就有司機，經濟負擔過重，所以從修
      理廠開回部分由自己開」、「（你當時有無職業聯結車的
      駕照？）沒有」、「（當時該車是靠行嗎？）是，本來要
      過戶到詮榮，但還卡在駱駝公司」、「（詮榮有無僱請你
      當司機？）沒有」、「（你有跟詮榮公司的人講過，車子
      是你在開？）沒有」、「（有跟駱駝公司及詮榮簽靠行契
      約嗎？）駱駝公司部分沒有，後來也沒有跟詮榮簽，因是
      我父親有一台車靠行」、「（詮榮公司知道車子是你在開
      ？）不知道，因買車時丙○○有問過我，我有無駕照，我
      說我在學，且有說要請司機」、「（蔡小姐有無跟你說沒
      有職業駕照不能開車？）有，因他與我父親也很熟，也相
      信我父親」、「（車子何時靠行在詮榮？）97年9 月底，
      在這件事發生之前就送件，之後才過。」等語（見本院上
      開日期訊問筆錄），足徵本件違規之時，該車輛雖已賣予
      異議人，惟仍由第三人乙○○占有使用中，異議人實際上
      對該車並無實質管領支配力；且異議人亦明確告以無職業
      駕照者不得駕駛聯結車，難謂異議人對於本件違規有何故
      意或過失可言。
（三）再按道路交通管理處罰條例第21條之1 第1 項條文，對於
      汽車駕駛人有該條第1 項各款之行為，除處罰實際駕駛人
      外，並明文應另處罰汽車所有人，其立法意旨在於處罰明
      知或可得而知駕駛人未領有駕照或未依領得駕照種類駕車
      之情形，而仍容許其駕駛之汽車所有人，惟若汽車所有人
      已善盡查證駕駛人駕駛執照資格之注意義務，或縱加以相
      當之注意而仍不免發生違規者，自難強課以該條之違規責
      任，此乃同條第4 項汽車所有人免責規定之由來。所謂善
      盡查證駕駛人駕駛執照資格之注意者，係指汽車所有人對
      駕駛人駕駛執照資格之取得、變更或喪失，已盡其善良管
      理人之監督及查證責任而言。倘汽車所有人縱加以相當之
      注意仍不免發生違規者，則違規之發生與是否未盡查證駕
      駛人駕駛執照資格之注意間，即無因果關係。查本件車號
      668-HK號營業貨運曳引車原屬於第三人蔡戰雄所有，渠於
      97年9 月18日與異議人簽訂靠行契約，雙方並約定：「甲
      方（即蔡戰雄）不得雇用無職業聯結車駕駛之司機駕駛，
      如有不當行為發生，甲方自行負責。」此觀諸雙方簽訂之
      信託靠行委託服務契約書之註備欄自明（見本院卷第49頁
      ）。而異議人於本院審理時亦陳稱：「（一般靠行要審核
      何要件？）我們會問有無職業駕照，當時是蔡戰雄，所以
      問蔡戰雄，他有職業駕照，我有影印留存，另還有員工之
      基本資料」、「（有無定期查證那些司機的駕照是否合格
      ？）有，我們都會上網，會叫司機將駕照拿出來給我們審
      查，這些定期查核都有資料」、「（你們公司有無宣導？
      ）我們公司有宣導車子不能無照的人開，在他們一來靠行
      時就有聲明。」等語（見本院98年2 月25日訊問筆錄），
      並有異議人提出之蔡戰雄身分證、駕駛執照影本及信託靠
      行委託服務契約書各1 份在卷可稽。由是可知，本件違規
      駕駛人乙○○並非該靠行契約之當事人，其是否具備有駕
      駛執照之資格，異議人縱加以相當監督及查證之注意，似
      仍無法發現其無駕駛執照之情況，亦即乙○○領有大客車
      駕駛執照而駕駛該聯結車之違規發生，與異議人之是否善
      盡查證其駕駛執照資格之注意間，並無因果關係存在。況
      且，本件違規駕駛人乙○○於上揭時、地自行駕駛該營業
      貨運曳引車之行為，並無相關事證顯示異議人之公司事先
      曾允許其得駕駛上開車輛之情。是該靠行契約之當事人蔡
      戰雄將車輛交由無聯結車職業駕駛執照之他人駕駛，顯非
      異議人所得知悉與防範，實難強令車輛登記名義人即異議
      人擔負駕駛人之違規責任。從而，本件駕駛人乙○○之違
      規行為，自難歸責於異議人公司。
五、綜上所述，本件異議人因合於道路交通管理處罰條例第21條
    之1 第4 項之免責規定，自不應予以處罰，原處分機關未予
    詳查，遽予裁罰，即有未洽。是本件異議為有理由，自應由
    本院將原處分撤銷，改諭知受處分人不罰，以資適法。
六、據上論斷，應依道路交通管理處罰條例第87條第2 項，道路
    交通案件處理辦法第20條規定，裁定如主文。
中    華    民    國    98    年    4     月    3     日
                  交通法庭  法  官  林 卉 聆
上正本證明與原本無異。
如不服本裁定應於送達後5 日內向本院提出抗告狀。
                            書記官  楊 慧 萍
中    華    民    國    98    年    4     月    3     日


司法院資訊處製作；財團法人民間司法改革基金會備份。
